【裁判字號】    97,訴,449
【裁判日期】    971209
【裁判案由】    遷讓房屋等
【裁判全文】
臺灣彰化地方法院民事判決  97年度訴字第449號
原      告  彰化縣鹿港鎮公所
法定代理人  甲○○
訴訟代理人  胡宗智律師
被      告  乙○○
                        號
            戊○○○
                        號
            丙○○
                        號
            丁○○
                        號
                        系）
                        號
上列當事人間請求遷讓房屋等事件，本院於民國97年11月25日言
詞辯論終結，判決如下：
    主  文
被告乙○○、戊○○○、丙○○、丁○○應將坐落彰化縣鹿港鎮
○○段第591 地號土地上房屋即門牌號碼彰化縣鹿港鎮○○○ 路
109巷12號騰空遷讓返還予原告。
被告乙○○應將坐落彰化縣鹿港鎮○○段第591 地號上如附圖所
示Ｆ部分面積12.72 平方公尺、Ｌ部分面積40.82 平方公尺、Ｍ
部分面積68.35 平方公尺、Ｎ部分面積16.11 平方公尺之地上物
拆除，並由被告乙○○、戊○○○、丙○○、丁○○將占用之土
地返還予原告。
被告乙○○應將坐落彰化縣鹿港鎮○○段第592之4地號上如附圖
所示Ｄ部分面積0.92平方公尺、Ｋ部分面積21.22 平方公尺之地
上物拆除，並由被告乙○○、戊○○○、丙○○、丁○○將占用
之土地返還予財政部國有財產局臺灣中區辦事處彰化分處，並由
原告代位受領。
被告乙○○應將坐落彰化縣鹿港鎮○○段第593之6地號上如附圖
所示Ｃ部分面積0.08平方公尺、Ｈ部分面積5.11平方公尺之地上
物拆除，並由被告乙○○、戊○○○、丙○○、丁○○將占用之
土地返還予財政部國有財產局台灣中區辦事處彰化分處，並由原
告代位受領。
被告乙○○應將坐落彰化縣鹿港鎮○○段第593之7地號上如附圖
所示Ｂ部分面積1.18平方公尺之地上物拆除，並由被告乙○○、
戊○○○、丙○○、丁○○將占用之土地返還予財政部國有財產
局台灣中區辦事處彰化分處，並由原告代位受領。
被告乙○○應將坐落彰化縣鹿港鎮○○段第592之5地號上如附圖
所示Ｅ部分面積10.51 平方公尺之地上物拆除，並由被告乙○○
、戊○○○、丙○○、丁○○將占用之土地返還予財政部國有財
產局中區辦事處彰化分處，並由原告代位受領。
被告乙○○、戊○○○、丙○○、丁○○應連帶給付原告自民國
九十七年七月一日起至返還如主文第1項所示房屋及第2項所示土
地之日止，按月以新台幣肆仟參佰陸拾元計算之損害金。
訴訟費用新台幣參萬零柒佰玖拾玖元由被告共同負擔。
本判決於原告以新臺幣壹佰零壹萬零陸佰肆拾伍元供擔保後得假
執行，但被告如於執行標的物拍定、變賣或物之交付前以新台幣
參佰萬零壹仟壹佰參拾伍元為原告預供擔保後得免為假執行。
    事實及理由
甲、程序方面：原告於訴狀送達後，於97年11月13日訴之聲明追
    加如主文第5、第6項所示，因係彰化縣鹿港地政事務所於民
    國（下同）97年8月1日複丈後始發現被告另有建物占有彰化
    縣鹿港鎮○○段第592之5、593之7地號土地，本院認係民事
    訴訟法第255 條第1 項第2 款請求之基礎事實同一之情形，
    應認其追加為合法。
乙、得心證之理由：
一、原告起訴主張略以：(1)原告所有坐落彰化縣鹿港鎮○○段第
    591 地號（下簡稱洛津段）上門牌號碼彰化縣鹿港鎮○○○
    路109 巷12號房屋為原告所有，被告乙○○之養母蔡雪於
    46年1 月任原告機關雇員獲配住，於83年3 月1 日退休，嗣
    於92年1 月18日死亡，借貸使用目的既已完成，被告等係其
    家屬即應遷出，另蔡雪擅自在洛津段第591 地號即如主文
    第2 項複丈成果圖所示L 、M 、N 所示位置搭建增建物，該
    建物由被告乙○○繼承，屬無權占用，原告本於所有權作用
    ，請求其拆屋後，由其與其餘被告等3 人返還土地予原告；
    (2)另與洛津段591 地號相毗鄰之同段592 之4 、之5 、593
    之6 、之7 四筆土地所有權人為國有，為原告向財政部國有
    財產局台灣中區辦事處彰化分處承租，蔡雪亦於前開土地
    上如複丈成果圖D 、K 、C 、H 、B 、E 所示位置，未經准
    許搭建地上物，經向出租單位反應，表示無意請求返還，命
    原告以承租人地位請求返還，原告認其既怠於行使權利，依
    民法代位出租人行使所有權請求被告乙○○拆除上開建物，
    並請求共同居住該建物之被告等將占用土地返還出租人財政
    部國有財產局台灣中區辦事處彰化分處後由原告代位受領；
    另(3)另原告認洛津段第591 地號為被告等共同侵權違法占有
    面積119 平方公尺，使原告受有損害，請求以前開面積乘以
    申報地價百分之十再除以12月為4036元作為每月賠償額度，
    請求自繕本送達翌日起算至返還房及土地之利息等語，並願
    供擔保請求宣告假執行。
二、被告抗辯主張略以：否認乙○○、丙○○、丁○○居住該處
    ，原告對之起訴不合法；又系爭鹿港鎮○○里○○○路109
    巷12號房屋及洛津段591 地號土地係被告祖父蔡鼎於34年向
    日本人購得，雖未過戶，但戶籍始終設於該處，又土地法雖
    謂登記有絕對效力，乃保護善意第三人，原告非善意第三人
    ，亦非洛津591 段地號所有權人，被告自得以拒絕返還，因
    此請求駁回原告之訴，如受不利判決，願供擔保請准宣告免
    為假執行等語。
三、本院查：原告主張所有洛津段591 地號土地，及坐落其上之
    房屋即門牌號碼彰化縣鹿港鎮○○○ 路109 巷12號係原告之
    宿舍，因被告乙○○之被繼承人蔡雪為原告機關雇員而借
    用，因蔡雪於83年3 月1 日退休，嗣於92年1 月8 日死亡
    ，認使用目的已完成，被告等無權占有，請求返還前開宿舍
    ；另洛津段591 地號，連同相毗鄰國有由原告承租之同段59
    2 之4 、之5 、593 之6 、之7 四筆土地為蔡雪無權占用
    如複丈成果圖所示F 、L 、M 、N 、D 、K 、C 、H 、B 、
    E 位置土地搭蓋建物，依所有權及承租人地位代位出租人國
    有財產局行使所有權命建物繼承人乙○○拆除地上物後，被
    告等將洛津段591 地號交還原告，同段592 之4 、之5 、59
    3 之6 、之7 土地交還給財政部國有財產局台灣中區辦事處
    彰化分處後由原告受領，業據原告提出土地登記簿謄本、戶
    籍謄本、國有基地租賃契約書、公有財產（房屋）登記卡為
    證，且被告乙○○亦自認建物確係由其繼承自蔡雪為其所
    有，原告之主張即堪信為真實，且系爭建物占用土地現況本
    院於97年7 月21日會同彰化縣鹿港地政事務所製有複丈成果
    圖可稽，從而原告依據民法470 條第1 項規定請求被告等返
    還前開宿舍，因任職關係獲准配住宿舍，其性質為使用借貸
    ，目的在使任職者安心盡其職務，是倘借用人喪失其所屬機
    關之任職關係，當然應認其使用借貸目的已使用完畢（見91
    臺上1926號判例），為有理由，應准所請。另原告依民法76
    7 條所有人對於無權占有所有權，得請求返還之規定行使自
    己之所有權，請求被告乙○○拆除洛津段第591 地號之地上
    物，偕同其餘被告返還系爭土地，另依民法第242 條規定債
    務人怠於行使其權利時，債權人因保全債權，得以自己之名
    義，行使其權利，以承租人地位代位出租人國有財產局行使
    所有權，因財政部國有財產局台灣中區辦事處彰化分處於97
    年6 月19日以台財產中彰2 字第0972000637號函示原告請其
    以承租人地位自行請求返還占用之土地在卷即堪認債務人即
    出租人確怠於行使權利，原告代位出租人請求被告乙○○拆
    除洛津段592 之4 、之5 、593 之6 、之7 之建物後，偕同
    其餘之被告返還其等占用之土地，依前揭法律規定均屬有據
    ，應准所許。雖乙○○、丙○○、丁○○否認占用系爭土地
    ，但因被告均長期設籍該址，並無遷出紀錄，有其等戶籍謄
    本在卷，審理時亦自認在外工作或經商，但有空時會回到該
    址，按民法第20條規定依一定事實，足以認以久住之意思住
    於一定之地域者，即為設定住所於該定，被告等均長期設籍
    於該址，雖就業或經商在外，並無久住他地意思，該外地僅
    能認為居所，此從被告雖居於他地並無遷址他地之事實可證
    ，所以被告乙○○等三人抗辯不住該址即非可採。雖被告另
    抗辯主張洛津段第591 地號土地及系爭房屋為其等因繼承所
    有，經本院調閱舊有土地登記謄本自38年12月15日該土地所
    有權即登記為原告所有，又被告之祖父蔡鼎於35年10月1 日
    設籍台中州彰化郡鹿港街鹿港字大有口245 番地，為桂花巷
    27號，至38年4 月22日整編為桂花巷45號，並非系爭宿舍地
    址，有原告所提彰化縣鹿港鎮戶政事務所97年7 月15日0970
    002354號函可稽，適見被告抗辯因向日本人買受系爭房屋及
    土地關係有權居住洛津段591 地號及其上房屋之事實亦不足
    採。
四、另原告請求被告給付占用洛津段591地號土地119平方公尺之
    損害賠償，以土地面積乘以申報地價百分之十作為損害賠償
    額度（119平方公尺×4,070元×10%÷2＝4036元），因占用
    面積為138 平方公尺（複丈成果圖F 、L 、M 、N 部分面積
    相加），原告所請面積少於實際占用面積自無不可，應准所
    請，依土地法第97條第1 項規定城市地方房屋之租金，以不
    超過土地及其建築物申報總價年息百分之十為限，原告請求
    被告給付相當租金之賠償額為理由，應准所請。
五、訴訟費用確定為30,799元，由被告共同負擔。
六、兩造陳明願供擔保以代釋明，聲請宣告假執行及免為假執行
    ，經核均無不合，爰各酌定相當之擔保金額，併准許之。
七、結論：本件原告之訴為有理由，依民事訴訟法第78條、第85
    條第1 項前段、第390 條第2 項、第392 條第2 項，判決如
    主文。
中    華    民    國    97    年    12    月    9     日
                  民事第二庭    法  官  李言孫
以上正本係照原本作成。
如對判決上訴，應於判決送達後20日內向本院提出上訴狀。
中    華    民    國    97    年    12    月    9     日
                                書記官  施惠


司法院資訊處製作；財團法人民間司法改革基金會備份。
